【裁判字號】    88,訴,1456
【裁判日期】    920417
【裁判案由】    損害賠償
【裁判全文】
臺灣桃園地方法院民事判決  八十八年度訴字第一四五六號
    原      告  甲○○
                丙○○
                戊○○
                丁○○
    法定代理人  彭阿民
    共      同
    訴訟代理人  何威儀律師
                何啟熏律師
    被      告  乙○○      住.
                            （現在台灣台北監獄服刑中）
右當事人間刑事附帶民事訴訟請求損害賠償事件，經本院刑事庭移送前來，本院判決
如左：
    主    文
被告應給付原告甲○○新台幣壹佰壹拾壹萬貳仟參佰零捌元、原告丙○○新台幣玖拾
肆萬零肆佰捌拾貳元、原告戊○○新台幣柒拾肆萬零陸佰零貳元、原告丁○○新台幣
柒拾捌萬玖仟柒佰肆拾元，及均自民國八十八年八月六日起至清償日止按年息百分之
五計算之利息。
原告其餘之訴駁回。
訴訟費用由被告負擔百分之八十，原告甲○○負擔百分之十，原告丙○○負擔百分之
五，原告戊○○負擔百分之一，餘由原告丁○○負擔。
本判決第一項於原告甲○○、丙○○、戊○○、丁○○依序各以新台幣參拾柒萬元、
參拾壹萬參仟元、貳拾肆萬柒仟元、貳拾陸萬參仟元供擔保後，得假執行。
原告其餘假執行之聲請駁回。
    事    實
甲、原告方面：
  壹、聲明：
    一、被告應給付（一）原告甲○○新台幣（下同）一百五十二萬三千三百三十三
        元，（二）原告丙○○一百一十六萬六千六百六十六元，（三）原告戊○○
        七十八萬元，（四）原告丁○○八十五萬元，及均自刑事附帶民事訴訟起訴
        狀繕本送達被告之翌日起至清償日止，按年息百分之五計算之利息。
    二、原告願供擔保，請准宣告假執行。
  貳、陳述：
    一、被告原係桃園分局偵查員（現已離職），與原告甲○○之長女即被害人朱淑
        琴（下稱：被害人）、訴外人簡美華為朋友關係，於民國八十五年十一月五
        日凌晨二時許，被告適值備差勤務，藉口外出查案，竟至香萬里酒店喝酒作
        樂，於同日四時許被害人與簡美華下班後，三人仍意猶未盡，乃相約同至桃
        園市○○街三百三十四號東方之珠平價ＫＴＶ店一０一號包廂唱歌飲酒，約
        莫經過一小時，席間，被告與被害人因敬酒細故，發生口角爭執，被告憤而
        掀翻桌檯，被害人亦不甘示弱衝向被告，雙手拉住被告的衣服領口部分，二
        人相互拉扯及叫罵，被告要撥開被害人拉著其領口之雙手時，竟基於普通傷
        害之故意，於用手撥開被害人之雙手，再猛力踢被害人之身體而使之倒在地
        面上，其於施力踢踹被害人之初，客觀上可預見被踢踹之被害人有倒地及重
        心不穩，頭部撞地之可能，而頭部撞地後，易導致顱內出血之不治之死結果
        ，竟踢踹被害人倒地，因用力過猛，使被害人頭部右側猛扣地面上某不詳凹
        凸不平物，致頭部右側因而受有外傷性頭骨骨折，腦內右側發生衝擊傷，同
        時在腦左側產生對衝傷，而不自知，因驚動店內服務生沈俊宏、詹金柳等人
        前來勸架，被告繼用腳踹倒地不起之被害人胸、腹部二至三下，從沈俊宏從
        中隔開二人，再將被害人攙扶至沙發休息，被害人於當日凌晨五時三十三分
        許，自行步出「東方之珠ＫＴＶ」，搭乘排班之計程車司機姜義秀所駕駛車
        號ＮＹ—四六九號計程車先行離開，約二至三分鐘車程，車行至同縣市○○○街九十巷十六弄一號五樓住處前約二十公尺附近，被害人表示已到達目的
        地，並支付一百元車資後下車，自行走進巷道，被害人於攀爬前開住處樓梯
        時，因腦部蜘蛛網膜下腦出血及腦水腫惡化，而意識昏迷仰倒在三樓往四樓
        轉角之樓梯平台處，嗣於當日早上六時五十五分許，為同棟住戶李麗蘭發現
        並報警處理，經桃園縣警察局消防警察隊謝雅各將被害人緊急送往敏盛綜合
        醫院，於同年十一月八日再轉送長庚紀念醫院救治，仍因外傷性頭骨骨折顱
        內出血，延至同年十一月九日下午五時二十七分不治死亡，案經原告甲○○
        提出告訴，嗣經台灣高等法院以九十一年度上更（二）字第三０三六號判處
        有期徒刑十年在案。
    二、按「因故意或過失，不法侵害他人之權利者，負損害賠償責任。」、「不法
        侵害他人致死者，對於支出殯葬費之人，亦應負損害賠償責任。被害人對於
        第三人負有法定扶養義務者，加害人對於該第三人亦應負損害賠償責任。」
        、「不法侵害他人致死者，被害人之父、母、子、女及配偶，雖非財產上之
        損害，亦得請求賠償相當之金額。」民法第一百八十四條第一項前段、修正
        前民法第一百九十二條及同法第一百九十四條分別定有明文。查被告不法侵
        害被害人致死，原告甲○○、丙○○為被害人之父母，原告戊○○、丁○○
        為被害人之女、子，依上開規定得請求如下賠償：
    （一）原告甲○○部分：合計一百五十二萬三千三百三十三元。
        １、醫藥費：支出計支出二萬二千一百四十元。
        ２、殯葬費：支出二十八萬四千五百零五十元。
        ３、扶養費：甲○○於被害人死亡時為五十四歲，依內政部編印中華民國八
            十四年台灣地區簡易生命表，男性平均壽命為七十二歲計，在七十歲前
            之扶養費即所得稅扶養親屬免稅額為七萬元，七十歲之後為十萬五千元
            ，則須扶養費為七萬元乘以十五年加上十萬五千元乘以二年，計一百二
            十七萬元。因甲○○育有被害人、朱勝榮、朱勝財三名子女，被害人對
            其應負之扶養義務為三分之一，故僅能請求三分之一，計四十二萬三千
            三百三十三元。
        ４、慰撫金：原告係被害人之父，因喪女之痛，精神上受相當之損害，被告
            應給付原告慰撫金七十九萬三千三百五十五元。
    （二）原告丙○○部分：共計一百一十六萬六千六百六十六元。
        １、丙○○於被害人死亡時為五十一歲，以前述簡易生命表，女性平均壽命
            為七十八歲計，則須扶養費為七萬元乘以十八年加上十萬五千元乘以八
            年，計二百萬元，因丙○○亦有子女三名，故僅能請求三分之一，計六
            十六萬六千六百六十六元。
        ２、慰撫金：原告係被害人之母，因喪女之痛，精神上受相當之損害，被告
            應再給付原告慰撫金五十萬元。
    （三）原告戊○○部分：共計七十八萬元。
        １、戊○○於被害人死亡時為十一歲，須再八年始成年，則須扶養為七萬元
            乘以八年，計五十六萬元，因戊○○尚有生父彭阿民扶養，故僅能請求
            二分之一，計二十八萬元。
        ２、慰撫金：原告係被害人之女，因喪母之痛，精神上受相當之損害，被告
            應再給付原告慰撫金五十萬元。
    （四）原告丁○○部分：共計八十五萬元。
        １、丁○○於被害人死亡時為九歲，須再十年始成年，則須扶養費為七萬元
            乘以十年，計七十萬元，因丁○○尚有生父彭阿民扶養，故僅能請求二
            分之一，計三十五萬元。
        ２、慰撫金：原告係被害人之子，因喪母之痛，精神上受相當之損害，被告
            應再給付原告慰撫金五十萬元。
  參、證據：提出戶籍謄本二份、平均壽命表影本乙份、綜合所得稅結算申報書乙份
      、醫藥費收據影本十一張、殯葬費收據影本二十張、刑事判決影本五件為證，
      並聲請調閱本院八十六年度訴字第二一六號傷害致死案件卷宗（含相驗卷及偵
      、審卷宗）。
乙、被告方面：
  壹、聲明：駁回原告之訴。
  貳、陳述：朱淑琴之死亡非被告行為所致，對於原告甲○○支出朱淑琴醫藥費用二
      萬二千一百四十元及殯葬費二十八萬四千五百零五十元無意見，被告原任警察
      ，本件發生後約二、三個月即辭去該工作，現工作不固定，是高中畢業。
    理    由
一、本件原告主張被告於八十五年十一月五日不法傷害朱淑琴致死等語，被告則抗辯
    朱淑琴之死亡非其行為所致云云。經查：
（一）被害人受傷地點係在東方之珠ＫＴＶ第一０一號包廂內之地面上某不詳凹凸不
      平物而非住處之樓梯間：
    １、證人即發現被害人倒臥在樓梯間之住戶李麗蘭於警訊時證稱：伊外出購物，
        發現被害人頭部靠著牆，牆面無血跡，背部及脖子懸空，臀部坐在地上，臉
        朝向往四樓階梯，左腳放在往四樓第一台階，右腳放在第二台階，皮包還背
        在右肩上，伊打一一九報警，俟救護人員將被害人抬走，伊發現頭部下方地
        面有一小灘血跡等語（見相驗卷第二一頁反面、偵查卷第六四頁），核與證
        人即桃園縣警察局消防警察隊桃園分隊隊員謝雅各於本院八十九年十二月四
        日訊問中證稱：我們到達時，在三樓與四樓的樓梯間發現被害人，他躺在轉
        角樓梯的地板上，頭部靠在往四樓對面的牆壁，腳是跨在要上四樓的第一個
        階梯，我發現他眼角至耳朵間有血跡，那一邊我忘了，我們把他移開後，他
        坐的地板下有血跡，但是牆面及後腦都沒有血跡云云等語相符。足認被害人
        當日之倒臥位置係頭部靠在牆面，而身體躺在樓梯平台上，應堪認定。至證
        人謝雅各與同事廖仁宇雖於偵查中均證稱：伊等接獲通報後至現場，發現被
        害人「平躺」在樓梯間，臉上有血跡，衣著整齊並無被施暴現象等語，並有
        報告書（含現場圖）及桃園縣警察局消防警察隊員警工作紀錄簿附卷可佐（
        見偵卷第七十頁反面、第一三三頁，相驗卷第二八頁、第三二頁），惟衡諸
        被害人倒臥之樓梯間，係屬三樓通往四樓之樓梯平台，寬二公尺，高度二．
        五公尺，階梯至牆面約一公尺，樓梯走道寬０．九五公尺等情，業據台灣桃
        園地方法院檢察署檢察官命證人李麗蘭至現場指證，並責由警方實地模擬被
        害人仰臥狀況存證，此有勘驗筆錄、現場圖及表演照片五幀附卷可稽（見偵
        查卷第六六頁、七四頁至七六頁）。基此，被害人身長約一五三公分（見解
        剖報告所載），躺在長一公尺樓梯平台，頭部會靠在牆面，洵屬正常，是證
        人謝雅各於偵查中所證，及依其所繪製之現場圖所示，被害人之頭部係平躺
        在樓梯平台等情，顯與現場空間及被害人身長等客觀情況不符，應以證人李
        麗蘭於警訊及謝雅各於本院中之證述情節，較為可採。
    ２、再被害人雖頭部靠在牆面，惟其臉係朝向前方，縱認被害人攀爬樓梯失足跌
        倒，頭部撞擊牆面，亦僅係後腦勺撞牆，與被害人係右側腦部受創情形有別
        ，況依上開現場圖所示，就被害人倒臥之位置以觀，其向後仰倒可能撞擊之
        壁面，亦係平整而無突出物，則其縱有撞擊臚部而產生骨折，亦應屬平整之
        骨折，而非係相驗確定之右顳部受擊所產生之凹凸骨折並伴隨有碎骨片脫離
        之現象，有台灣高等法院檢察署法醫中心（八五）高檢醫鑑字第一０二０號
        鑑定書一份、勘驗筆錄、相驗屍體證明書、相驗照片八十一幀可稽。況被害
        人身上並無外傷（見上開驗屍報告），顯無由四樓階梯翻滾跌落至三樓之跡
        象，是前開樓梯間並非被害人頭部受創之處，洵堪認定。是被告辯稱被害人
        腦傷係其爬樓梯摔倒所致云云，委無足取。
（二）被告係基於故意之傷害行為傷害被害人：
      依證人即「東方之珠ＫＴＶ」服務生沈俊宏於警訊中證稱：當時伊進入包廂與
      彭朱淑琴聊天，後來彭朱淑琴與乙○○因敬酒發生口角，伊就出去了，隔了數
      分鐘後，一○一包廂發出很大翻桌的聲音，伊就前往，剛好門也開了云云（見
      相驗卷第十二頁反面）。另：伊進入包廂，於勸架拉扯間，被告突然踢被害人
      一腳，致被害人倒地，被告又上前踹被害人二、三腳等語（見相驗卷第十四頁
      反面）；於偵查中又稱：伊聽到包廂內傳來巨響，進入包廂發現，桌檯被掀翻
      成九十度，被害人當時站在電腦選歌器旁，被告與簡美華站在門口，被告踹被
      害人一腳，被害人應聲倒地，頭部也有著地，伊前去扶被害人時，被告又再踹
      一腳，伊則擋住二人中間，伊看見被害人嘴角流血，伊襯衫沾有血跡等語（見
      偵查卷第二八反面、第二九頁）；嗣於台灣高等法院八十九年十二月四日庭訊
      中證稱：伊有聽到爭吵聲，後來有聽到摔東西的聲音及彭朱淑琴的叫聲，‧‧
      ‧，彭朱淑琴站起來時，走路不穩云云（見刑事上更一審卷第一０一頁）；另
      證人詹金柳於警訊及偵查中則證稱：當日凌晨五時許，伊在大廳聽到包廂有巨
      響聲，沈俊宏從包廂出來，交待伊報警處理，伊則好奇躲在包廂外觀看，被告
      站在包廂門口往裏面罵髒話，後來進入包廂，看見東西散落在地，一瓶高梁酒
      破碎，大理石桌翻倒，地面都是水，當時被害人臉並無外傷，衣著整齊，只是
      酒醉的樣子，伊替被害人叫計程車離開等語（見相驗卷第十七頁、偵查卷第一
      ０二頁反面、第一０三頁）；證人簡美華於警訊中證稱：伊當天喝醉，記憶中
      被告與被害人有拉扯云云（見相驗卷第九頁）；另被告亦自承：八十五年十一
      月五日凌晨在東方之珠ＫＴＶ一０一包廂喝酒，席間與彭朱淑琴因敬酒生隙，
      我把桌椅掀翻，．．．．彭朱淑琴不慎將倒地，本人就順勢以腳踏她胸、腹云
      云（見相驗卷第二五頁至二七、五二頁至背面）。足認被告與被害人於案發當
      日確有發生口角衝突，被告並因而傷害被害人，而將被害人踹倒在地，致其頭
      部碰撞地面等情，堪予認定。
（三）被告之傷害行為與被害人之死亡間有因果關係：
    １、依證人東方之珠ＫＴＶ服務生沈俊宏警訊時證稱：伊進入包廂勸架，被告突
        然踢被害人一腳，致被害人倒地，被告又向前踹被害人二、三腳（見相驗卷
        第十二頁背面至十六頁）；偵查中復證稱：伊聽到包廂內傳來巨響，進入包
        廂發現，桌檯被掀翻成九十度，被害人當時站在電腦選歌器旁，頭部也有著
        地，伊前去扶被害人時，被告又再踹一腳，伊則擋在二人中間。另於警訊中
        亦稱：伊扶彭朱淑琴到一○一室沙發上休息，並安撫彭女，伊的左邊襯衣碰
        到彭女臉部有血跡，發現彭女嘴角有流血云云（見相驗卷第十五頁、偵查卷
        第二八頁背面、二九頁、一一０頁背面、刑事第一審卷第三十頁背面至三一
        頁），互為參證，足見被告於踹踢被害人倒地，頭部碰撞地面後，被害人即
        已發生顱內出血情況。
    ２、再依上開證人沈俊宏於歷次程序中均稱，伊係於將被害人自地上扶到沙發上
        坐著，休息五分鐘後，即送被害人到門口，被害人就走到門外，坐計程車回
        去云云。另依當日搭載被害人返回住處之計程車司機姜義秀於偵訊中則證稱
        ：伊自ＫＴＶ店載被害人返回被害人住處之時間約三、五分鐘便到云云（見
        偵查卷第一三○頁反面），足認被害人自東方之珠ＫＴＶ包廂內遭被告踢踹
        在地至乘坐計程車到達其住處之時間約僅十餘分鐘，在此過程中被害人並未
        遭任何重物所擊，且依上述，被害人頭部所受之傷顯非在自家住處樓梯間跌
        落所致，是應認被害人上開臚內出血之傷害係在ＫＴＶ包廂內遭被告踢踹倒
        地，致頭部右側猛扣地面上某不詳凹凸不平物所致，事理甚明。
    ３、況觀諸該ＫＴＶ包廂現場係屬長約五．０五公尺、寬約三．五公尺之封閉性
        包廂，右側為電視櫃，左側為電腦選歌器，中間置放一大理石桌，沙發靠牆
        三方環繞等情，業經檢察官勘驗屬實，並有勘驗筆錄、現場圖及包廂照片五
        幀附卷（見偵查卷第二七頁、第六二頁、第三二頁至第三五頁）可參。被告
        與被害人酒後起爭執，被告怒而掀翻大理石桌，雙方在侷限之包廂內發生拉
        扯，嗣被告並憤而將被害人踹倒在地，被告在盛怒下所施暴之力道，必遠大
        於平日力量，加上被害人係於毫無防備之情況下，突遭被告以巨大力量踹倒
        在地，因用力過猛，使彭朱淑琴頭部右側猛扣撞地板上某不詳凹凸不平物，
        頭部右側因而受有外傷性頭骨骨折，致其腦內右側發生衝擊傷，同時在腦左
        側產生對衝傷，至屬合理，應堪認定。
    ４、另證人即長庚紀念醫院醫師劉乃仁於刑事第一審訊問時亦證述：被害人轉至
        長庚醫院時已成昏迷狀態，依解剖報告顯示，其臚骨裂縫既已裂至腦錐，顯
        須使用相當大的力道，常人單用空手不太可能造成如此傷勢等語（見刑事第
        一審卷第一八二頁至第一八三頁）。而本院刑事庭函詢台灣高等法院檢察署
        關於被害人頭部傷害係由何種物品造成？等事，經台灣高等法院檢察署於八
        十六年八月八日以檢英醫字第七九一０號函復稱：「被害人頭部之外傷性骨
        折之凶器，經研判為鈍器所致，碰擊部分以臚內血腫之情形判斷，應係打擊
        右側發生衝擊傷，同時在左側產生對衝傷，將頭部猛扣地面之凹凸不平處可
        以產生，如有突出之石塊等均可發生」等語（見刑事第一審卷第八一頁），
        是被害人臚內血腫，既有衝擊傷與對向之對衝傷，則被害人頭部應係乙○○
        踢踹被害人倒地後，因用力過猛，使被害人頭部右側猛扣撞地板上某不詳凹
        凸不平物，頭部右側因而受有外傷性頭骨骨折，致其腦內右側發生衝擊傷，
        同時在腦左側產生對衝傷，殆無疑義。
    ５、台灣高等法院依被告之聲請再向法務部法醫研究所函查：貴所八十六年八月
        八日檢英醫字第七九一０號函送之鑑定報告謂：「被害人頭部之外傷性骨折
        之凶器，經研判為鈍器所致，碰擊部分以臚內血腫之情形判斷，應係打擊右
        側發生衝擊傷，同時在左側產生對衝傷，將頭部猛扣地面之凹凸不平處可以
        產生，如有突出之石塊等均可發生」等語，如被害人未受外力撞傷僅係倒地
        坐在平坦地面上，是否會造成如鑑定書所載之傷害？於被害人受有如鑑定書
        所載「頭部之外傷性骨折」時，被害人是否仍能自行步出受傷地點再搭乘計
        程車離開被傷害之地點？等事，嗣經該所函覆：「以解剖時所見是整體之結
        果，所以在研判上保持客觀之科技理論，如祇是倒地坐在平坦地面上，且無
        外力撞擊似乎很難說明，又受傷後『頭部之外傷性骨折』有否仍有能力自行
        步出受傷地點，再搭乘計程車離開，答案是應視受傷部位及出血之程度、個
        人之體力及求生欲念等而有差異，受傷後短時間內應可以做某種程度之工作
        。」有該所九十一年六月十七日法醫理字第○九一○○○一四三六號函在可
        卷（見刑事上更二審卷第三三頁）可佐。嗣再依被告之聲請函國立台灣大學
        醫學院附設醫院，有關就「一般女人受有『右顳部受擊所產生之凹凸骨折，
        並伴隨有碎骨片脫離之現象』，該受傷之女人是否仍有可能獨自步行外出，
        坐計程車約二、三分鐘後，再步行約二十公尺，再爬公寓之樓梯至三樓」之
        問題提供意見一事，經台大醫院函覆：「認為是有可能的」，亦有國立臺灣
        大學醫學院附設醫院九十年七月十二日（九一）校附醫秘字第九一○○二○
        二四○三號函附卷（見刑事上更二審卷第三七頁）可稽，均無從為有利於被
        告之認定。
    ６、證人謝雅各於本院前審調查時雖證以：我是依一一九之通報到現場，我看到
        該棟大樓之民眾，死者躺在樓梯轉角處，有血跡，眼睛及後腦著地處有血跡
        ，身上溫溫的沒呼吸，脈摶很微弱，不知當場有無報案之人，有人幫忙抬上
        車，地上血跡是半月型血跡，被害人之耳朵、眼睛，．．．．．其他已不記
        得，沒仔細看他有沒有外傷，祇是有半月型血跡，頭部地方有血跡，．．．
        ．因我扶起她時，她後腦有血跡，我以為有外傷云云（見刑事上訴卷第四九
        頁至第五十頁），惟依所有相驗、鑑驗及醫師之指證均指出被害人之後腦並
        未發現有外傷，則其後腦下方之血跡，應是被害人於ＫＴＶ所受之腦傷發作
        惡化，乃眼、耳流血往下流至後腦，再滴下地上形成半月型血跡所致，亦與
        上開認定等情並無不符。
    ７、再敏盛醫院及證人劉乃仁於證述過程中雖有提及被害人「頭部之外傷」一語
        ，惟衡諸渠等所指，應是指被害人頭骨在右顳部凹凸性骨折所造成之十公分
        直徑之血腫而言，並非認被害人確係受有頭部外傷等情，茲予敘明。再被害
        人所受之傷害雖推論係遭受相當大之外力所致，惟所謂相當大之外力，於被
        人猛力踹踢致頭部著地，亦屬之，而上開神經外科醫學會鑑定亦認頭部受相
        當大外力致腦部出血時，並非立時發作，甫出血時亦非出現症狀，因時間之
        延續而惡化致昏迷，則被害人頭部受重力所擊時，並不影響其意識及行動。
        是證人沈俊宏、計程車司機即證人姜義秀所為被害人當晚尚清醒，及證人詹
        金柳於本院前審調查時所稱伊扶被害人上計程車時，被害人有喝酒，沒很醉
        ，還能走路等證詞，尚無礙於被害人當時腦部已出血之認定，殊甚灼然。
    ８、證人沈俊宏嗣於原審訊問時雖改稱：「我來不及注意被害人頭部是否有碰到
        物品或地面」、「時間久了，不記得了」（見刑事第一審卷第三十頁背面第
        二行、第三一頁背面第二行），及於台灣高等法院八十九年十二月四日庭訊
        中稱：伊進去包廂時，沒有看到彭朱淑琴頭部著地云云等語（見刑事上更一
        審卷第一０二頁），及證人詹金柳於證稱：未見被告踢著被害人、不記得被
        告有無踢人云云等語，經核或與其前之證述、或與被告上開自承及鑑定結果
        ，顯不相符，均不足採為被告有利之論據。
    ９、況本案經檢察官督同法醫師相驗屍體結果，認被害人確係因外傷性臚骨骨折
        臚內出血死亡，並於解剖屍體過程中，先經肉眼觀察結果，被害人身長一五
        三公分，體重六十五公斤，全身四肢未發現有外傷，頭部亦未見傷口，依式
        切開屍體，頭皮未見傷口，切開頭皮血腫十公分直徑，見於右顳部，頭部有
        一袋狀裂口與外面不交通一．二公分開口，內部達二．０公分，頭骨在右顳
        部見凹凸性骨折，位於顳骨，全長達十二公分，並可發現有碎骨片脫離，鋸
        開頭骨，在左右顳部均可見十公分直徑之血腫，腦水腫著明。腦實質無異常
        ，臚骨骨折主要在右顳骨延伸至前腦窩及錐體，全長十公分。並有台灣高等
        法院檢察署法醫中心（八五）高檢醫鑑字第一０二０號鑑定書一份、勘驗筆
        錄、相驗屍體證明書、相驗照片八十一幀附卷（相驗卷）可憑。且被害人係
        因臚骨骨折傷害，前後送敏盛綜合醫院、博仁綜合醫院及長庚紀念醫院救治
        ，延至八十六年十一月九日下午五時二十七分許不治死亡等情，亦有前開醫
        院病歷資料三份（含腦部斷層掃瞄影片）及診斷證明書二紙，附卷可佐。足
        認本件顯係被告乙○○踢踹被害人倒地後，因用力過猛，使被害人頭部右側
        猛扣撞地面上某不詳凹凸不平物，致頭部右側因而受有外傷性頭骨骨折，致
        其腦內右側發生衝擊傷，同時在腦左側產生對衝傷，是被告之傷害行為與被
        害人之死亡結果間顯有因果關係，洵堪認定。
    １０、至證人詹金柳於本院前審中雖曾證稱；東方之珠ＫＴＶ之地板本來就不是很
        好，好像是木板貼皮的云云（見刑事上訴卷第四九頁）；另證人沈俊宏於台
        灣高等法院八十九年十二月四日訊問程序中亦證稱：ＫＴＶ包廂的地板是木
        板云云（見刑事上更一審卷第一０二頁）。惟另核沈俊宏於警訊中係證稱：
        拉扯中乙○○突然踢了彭朱淑琴一腳，致彭朱淑琴倒地云云（見相驗卷第一
        四頁）；另於偵查中亦證稱：我看到死者倒地，頭部也有著地云云（見偵查
        卷第二九頁）；再被告亦於偵訊中自承：我想用腳將死者踢開，因當時死者
        可能手快鬆脫，被我踢倒在地云云（見相驗卷第五十二頁反面）。足認被害
        人係自原本站立狀態，因被告不預期以腳踢踹而倒地，且係全身倒地並頭部
        著地，其撞擊力道自非同小可，是縱該地板係屬木質地板，惟因撞擊力道甚
        大，顯亦有可能造成重大傷害，此可由一般車禍案件若因車輛大力撞擊，將
        車內之人彈至路旁之稻田，亦可能造成死亡之結果，即可知悉縱非屬大理石
        地板惟若因大力撞擊亦可能發生嚴重傷亡之結果，其理至明。因當時在案發
        現場之證人沈俊宏、詹金柳及簡美華等人均證稱渠等並未看見被害人頭部有
        撞擊任何物品，依法醫中心之鑑定報告，應認當時被害人頭部之傷係直接扣
        撞前揭「東方之珠ＫＴＶ」第一０一號包廂內之地板上某不詳凹凸不平物所
        致。再被害人倒地之時究係仰倒或側倒，現已查無任何事證可資判斷，惟依
        被害人當時頭部所受之傷害部位觀之，被害人於倒地之時應係仰倒且頸部稍
        微偏右，始會產成如此大之衝擊力量，並造成該傷害部位，堪認合理。
    、至被害人頭部受創後，其意識及行動能力是否即刻受到影響，業經原審檢附
        相關病歷資料，送請中華民國神經外科醫學會鑑定結果，據覆稱「根據所附
        之電腦斷層及驗屍報告顯示，死者有兩側硬腦膜下腫，散在性蜘蛛網朕下腔
        出血及嚴重廣泛性腦水腫。其致死病變應為腦水腫，由於腦水腫為廣泛性，
        故可能影響所有神經功能包括語言及行動；但腦水腫是一種漸進性的病變，
        一般由受傷時開始發生，愈來愈嚴重，受傷後三至五天達到高峰，後再漸漸
        消退，所以它不一定會即刻影響意識狀態及行動能力，受傷後仍能獨自離開
        現場，到家後再因腦水腫惡化而陷入昏迷」等語，此有該會八十八年四月十
        四日（八八）神外醫三字第一八三號函一紙附卷（見刑事第一審卷第二二一
        頁）可稽是依卷附翻拍「東方之珠ＫＴＶ」櫃檯照片三十三幀所示（見相驗
        卷第四一頁至四六頁），被害人與被告發生衝突後，於當日凌晨五時三十三
        分許，猶能自行步出大門搭計程車離開等情，且證人即計程車司機姜義秀於
        警訊、偵查中及原審訊問時均證稱：被害人除酒醉外，並無異樣，其自行走
        進巷道回家，伊車內並無血漬等語（見相驗卷第十九頁反面，偵查卷第一三
        ０、一三一頁，刑事第一審卷第一一五頁背面），被害人在前開包廂與被告
        發生衝突，腦部受重創後，猶能自行搭車返家之舉，顯係被害人當時漸進性
        腦水腫病變，尚未影響其意識及行動能力，況前開樓梯間並非被害人頭部受
        創地點，前已詳述，足認被害人係於攀爬前開住處樓梯時，因腦部蜘蛛網膜
        下腔出血及腦水腫惡化，致意識昏迷而倒臥在地等節，堪予認定。
    、被告於本件刑事案件辯稱依中華民國神經外科醫學會鑑定結果所認，腦水腫
        之高峰期為三至五日，而被告自東方之珠ＫＴＶ返家所需花費之時間應僅有
        十餘分鐘左右，該十餘分鐘之時間內不可能為腦水腫之高峰期，被害人理應
        可以回到室內休息，不可能倒在樓梯間，故可證明被害人係因在樓梯間跌倒
        受到嚴重之傷害而昏迷等情，經台灣高等法院於九十年十二月十三日以院田
        刑天字第二○七八三號函函詢該醫學會，並請該學會查明「被害人彭朱淑琴
        腦水腫影響意識狀態及行動能力之最短時間（受傷時起算，多久時間內可能
        發生）？如於行走中暈眩倒地時，頭部撞及牆面是否可能顱骨裂縫至腦錐？
        」等情，經該學會函覆以「一、腦水腫影響意識狀態及行動能力的時間從數
        秒鐘至數天均可能發生。二、如於行走中暈眩倒地，頭部撞及牆面是可能造
        成顱骨裂縫至腦錐的，不過需要相當大的撞擊力才可能會發生。」是依該函
        覆內容，足認被害人係可能於數分鐘內因腦水腫之情況惡化，致於返家途中
        因暈眩而倒臥於住處之樓梯間，被告上開辯詞，殊難採信。
（四）綜上所述，原告主張被告不法致被害人死亡之事實，應可採信。
二、按「因故意或過失，不法侵害他人之權利者，負損害賠償責任。」、「不法侵害
    他人致死者，對於支出殯葬費之人，亦應負損害賠償責任。被害人對於第三人負
    有法定扶養義務者，加害人對於該第三人亦應負損害賠償責任。」、「不法侵害
    他人致死者，被害人之父、母、子、女及配偶，雖非財產上之損害，亦得請求賠
    償相當之金額。」民法第一百八十四條第一項前段、修正前民法第一百九十二條
    及同法第一百九十四條分別定有明文。查被告不法侵害被害人致死，原告甲○○
    、丙○○為被害人之父母，原告戊○○、丁○○為被害人之女、子，依上開規定
    ，自得請求被告賠償，茲將原告所得請求賠償之數額認定如次：
（一）醫療費用及喪葬費用部分：原告甲○○主張其因本件支出被害人醫藥費用二萬
      二千一百四十元及殯葬費二十八萬四千五百零五元等情，惟被告所不爭執，堪
      信為真實，是原告甲○○請求被告賠償本項金額，於法有據。
（二）扶養費部分：按直系血親相互間互負扶養之義務，民法第一千一百十四條第一
      款定有明文。本件原告甲○○、丙○○分別為被害人之父、母，原告戊○○、
      丁○○為被害人之女、子等情，為告所不爭執，堪信為真實。是原告主張被害
      人對原告等負法定扶養義務，被告依民法第一百九十二條第二項規定，應負損
      害賠償責任乙節為可採。
    １、原告甲○○於三十一年十月十七日生，於被害人死亡時為五十四歲，有戶籍
        謄本在卷可稽，依中華民國八十五年台灣地區簡易生命表，五十五歲男子之
        平均餘命為二十二點二五年，又原告甲○○請求被告賠償自五十五歲起十七
        年間原應由被害人負擔之扶養費，七十歲以前按綜合所得稅扶養親屬寬減額
        為七萬元，七十歲以後為十萬五千元等情，為被告所不爭執，應可採信。原
        告甲○○除被害人外，尚有二名子女，為原告自認，是原應由被害人負擔之
        金額為三分之一。又原告甲○○係一次請求給付，應依霍夫曼計算式扣除中
        間利息，即原告甲○○得一次請求給付之金額為前十五年為二十六萬六千
        二百一十九元〔（70000÷3）×15×0.760627＝266219，元以下四捨五入〕
        後二年為三萬九千四百四十四元〔（105000÷3）×0.571429＋（105000
        ÷3）×0.555556＝39444，元以下四捨五入〕，合計為三十萬五千六百六十
        三元（266219＋39444＝305663）。是原告甲○○關於本項請求，在三十萬
        五千六百六十三元範圍內，於法有據，應予准許，逾此金額範圍之請求於法
        無據，不能准許。
    ２、原告丙○○於三十四年一月八日生，於被害人死亡時為五十一歲，有戶籍謄
        本在卷可稽，依中華民國八十五年台灣地區簡易生命表，五十一歲女子之平
        均餘命為二十九點三一年，又原告丙○○請求被告賠償自五十二歲起二十六
        年間原應由被害人負擔之扶養費，七十歲以前按綜合所得稅扶養親屬寬減額
        為七萬元，七十歲以後為十萬五千元等情，為被告所不爭執，應可採信。原
        告丙○○除被害人外，尚有二名子女，為原告自認，是原應由被害人負擔之
        金額為三分之一。又原告丙○○係一次請求給付，應依霍夫曼計算式扣除中
        間利息，即原告丙○○得一次請求給付之金額前十八年為三十萬五千一百
        二十八元〔（70000÷3）×18×0.726496＝305128，元以下四捨五入〕後
        八年為一十三萬五千三百五十四元〔（105000÷3）×0.526316＋（105000
        ÷3）×0.512821＋（105000÷3）×0.5＋（105000÷3）×0.487805＋（
        105000÷3）×0.476190＋（105000÷3）×0.465116＋（105000÷3）×
        0.454545＋（105000÷3）×0.444444＝135354，元以下四捨五入〕，合計
        為四十四萬零千四百八十二元（305128＋135354＝440482）。是原告丙○○
        關於本項請求，在四十四萬零千四百八十二元範圍內，於法有據，應予准許
        ，逾此金額範圍之請求於法無據，不能准許。
    ３、原告戊○○於七十四年二月二十三日生，於被害人死亡時為十一歲，有戶籍
        謄本在卷可稽，又原告戊○○請求被告賠償至其滿二十歲前八年間原應由被
        害人負擔每年綜合所得稅扶養親屬寬減額為七萬元之扶養費等情，亦為被告
        所不爭執，應可採信，原告戊○○除被害人外，尚有扶養義務人即其父彭阿
        民一人，為原告自認，是原應由被害人負擔之金額為二分之一。又原告戊○○係一次請求給付，應依霍夫曼計算式扣除中間利息，其得一次請求給付之
        金額為二十四萬零六百零二元〔（70000÷2）×8×0.859292＝240602，元
        以下四捨五入〕。是原告戊○○關於本項請求，在上開金額範圍內，於法有
        據，應予准許，逾此金額範圍之請求於法無據，不能准許。
    ４、原告丁○○於七十六年七月十七日生，於被害人死亡時為九歲，有戶籍謄本
        在卷可稽，又原告丁○○請求被告賠償至其滿二十歲前十年間原應由被害人
        負擔每年綜合所得稅扶養親屬寬減額為七萬元之扶養費等情，亦為被告所不
        爭執，應可採信，原告丁○○除被害人外，尚有扶養義務人即其父彭阿民一
        人，為原告自認，是原應由被害人負擔之金額為二分之一。又原告丁○○係
        一次請求給付，應依霍夫曼計算式扣除中間利息，其得一次請求給付之金額
        為二十八萬九千七百四十元〔（70000÷2）×10×0.827828＝289740，元以
        下四捨五入〕。是原告丁○○關於本項請求，在上開金額範圍內，於法有據
        ，應予准許，逾此金額範圍之請求於法無據，不能准許。
（三）按「不法侵害他人致死者，被害人之父、母、子、女及配偶，雖非財產上之損
      害，亦得請求賠償相當之金額。」民法第一百九十四條分別定有明文。查原告
      等人分別為被害人之父、母、子、女，已如前述，其等主張因被告傷害被害人
      致死，受有精神上痛苦等情，應可採信，本院斟酌被告因細故傷害被害人致死
      等侵害情狀，被告為高中畢業，原任職警員及於本件侵權行為後工作不穩定等
      事，以及原告甲○○、丙○○中年喪女，原告戊○○、丁○○幼年失怙等一切
      情狀，認原告甲○○等四人所得請求本項賠償金額各以五十萬元為適當，原告
      甲○○逾上開金額之請求實屬過高，不能准許。
（四）綜上，原告甲○○、丙○○、戊○○、丁○○各得請求賠償之金額依序分別為
      一百一十一萬二千三百零八元（22140＋284505＋305663＋500000＝0000000）
      、九十四萬零四百八十二元（440482＋500000＝940482）、七十四萬零六百零
      二元（240602＋500000＝740602）、七十八萬九千七百四十元（289740＋
      500000 ＝789740）。
三、從而，原告等依侵權行為之法律關係，請求被告分別給付原告甲○○一百一十一
    萬二千三百零八元、原告丙○○九十四萬零四百八十二元、原告戊○○七十四萬
    零六百零二元、原告丁○○七十八萬九千七百四十元，以及均自刑事附帶民事訴
    訟起訴狀繕本送達被告之翌日即八十八年八月六日起至清償日止按年息百分之五
    計算之利息為有理由，應予准許，逾上開金額範圍之請求均無理由，應予駁回。
四、原告陳明願供擔保，聲請宣告假執行，經核其勝訴部分，合於法律規定，爰酌定
    相當之擔保金額宣告之；其餘假執行之聲請，因該部分訴之駁回而失所依據，應
    予駁回。
五、因本案事證已臻明確，兩造其餘主張陳述及所提之證據，均毋庸再予審酌，附此
    敘明。
六、結論：本件原告之訴，為一部有理由，一部無理由，依民事訴訟法第七十九條但
    書、第八十五條第一項但書、第三百九十條第二項，判決如主文。
中      華      民      國    九十二    年      四      月      十七    日
                                臺灣桃園地方法院民事第一庭
~B法      官  林望民
右為正本，係照原本作成。
如對本判決上訴，須於判決送達後廿日內向本院提出上訴狀
中      華      民      國    九十二    年      四      月    二十三    日
~B法院書記官  陳玉芬


司法院資訊處製作；財團法人民間司法改革基金會備份。
